【裁判字號】    97,訴,6120
【裁判日期】    971128
【裁判案由】    債務人異議之訴
【裁判全文】
臺灣臺北地方法院民事判決              97年度訴字第6120號
原      告  旺電國際股份有限公司
法定代理人  丙○○
訴訟代理人  黃教範律師
            鍾秉憲律師
被      告  大眾商業銀行股份有限公司
                        樓之二.
法定代理人  丁○○
訴訟代理人  甲○○
            乙○○
上列當事人間債務人異議之訴事件，本院於民國九十七年十一月
十一日言詞辯論終結，判決如下：
    主  文
確認被告依臺灣臺北地方法院八十二年度北簡民字第三三六四號
民事確定判決、九十二年度執黃字第五六○五號債權憑證等執行
名義，請求原告應給付被告新台幣伍拾玖萬陸仟貳佰元暨如附表
所示之利息、違約金等之請求權不存在。
訴訟費用由被告負擔。
    事  實
甲、原告方面：
一、聲明：如主文所示。
二、陳述略稱：
  (一)按「確認法律關係之訴，非原告有即受確認判決之法律上利
    益者，不得提起之。」，民事訴訟法第二百四十七條第一項
    前段著有明文，又按「所謂即受確認判決之法律上利益，係
    指法律關係之存在否不明確，原告主觀上認其在法律上之地
    位有不妥之狀態存在，且此種不妥狀態，能以確認判決將之
    除去者而言」（最高法院五十二年台上字第一二三七號判例
    參照）。查我國強制執行制度採形式認定主義，凡債權人提
    出執行名義請求執行者，不論實體上之法律關係如何，法院
    均仍予受理並辦理執行，債務人僅得另循法律途徑加以救濟
    。準此，本件被告對於原告執行名義所載之債權，雖已罹於
    時效而得由原告拒絕給付，然事實上民事執行處仍將受理被
    告所提之執行聲請；此由被告明知本件債權已因五年不執行
    而罹於時效，系爭本票債權請求權即確定的歸於消滅，但其
    仍執該執行名義利用其金融機構間資訊，分別於九十二年二
    月十二日、九十五年十二月十四日、九十七年三月十四日對
    原告之銀行存款為強制執行。換言之，原告如不以本訴訟請
    求確認被告之請求權因已罹於時效而不復存在，則原告上述
    得拒絕給付之法律上地位，勢將因被告之聲請執行而隨時處
    於前揭最高法院判例所謂不妥之狀態，故如本院判決原告勝
    訴，則上開原告隨時處於將被強制執行之不妥狀態即可被除
    去，並可確保原告因時效消滅所得主張拒絕給付之法律上利
    益。準此，本件原告確有即受確認判決之法律上利益自明。
  (二)次按「時效完成後，債務人得拒絕給付，民法第一百四十四
    條第一項定有明文。是消滅時效完成之效力，不過發生拒絕
    給付之抗辯權，且債務人為抗辯後，消滅者為請求權而非權
    利本身亦非債權本體。是本件系爭本票債權請求權，因被上
    訴人行使時效抗辯權，表示拒絕給付，則上訴人本件系爭票
    據債權請求權即確定的歸於消滅。而被上訴人於原審起訴時
    即聲明：『確認‧‧‧無新台幣參拾貳萬元之債權請求權存
    在』，並於嗣後書狀及理由敘明系爭本票債權之請求權罹於
    時效；而原審判決理由亦持前述相同見解認系爭本票債權之
    請求權罹於時效，惟主文誤載為確認本票『票據權利不存在
    』，是自應由本院逕予更正如主文第二項（即確認被告所持
    有原告‧‧‧票據請求權不存在）所示以玆明確。」，此亦
    有本院九十五年度簡上字第三○五號判決可稽，即已承認於
    債權罹於時效後，債務人得行使拒絕給付之權利，使該債權
    請求權（非債權本身）歸於消滅，債務人並得就此拒絕給付
    利益，提起確認訴訟。準此，原告就本件已罹於時效之債權
    ，自得向本院起訴請求確認其請求權不存在，此起訴有確認
    利益，併此敘明。
  (三)再按「消滅時效完成後，即不生消滅時效中斷之問題，並非
    核發債權憑證後，時效即可重行起算。司法院院字第二四四
    七號解釋，係指原執行名義尚未罹於時效而核發債權憑證之
    情形而言。」，此有最高法院八十五年度台上字第三○二六
    號判決可稽。查被告前於本院九十七年十月十四日辯論時，
    辯稱依民法第一百二十九條規定，本件既已為執行行為並經
    法院核發債權憑證，故被告對於原告之債權時效已合法中斷
    ，即無所謂已罹於消滅時效問題云云。惟據前揭最高法院見
    解，民法第一百二十九條之適用顯係以債權未罹於消滅時效
    為前提，如債權已罹於消滅時效，即無時效中斷之問題，亦
    不因法院核發債權憑證而使其重行起算。而系爭執行名義為
    民事確定判決，請求權基礎為支票請求權，故該執行名義所
    載請求權應自判決確定之日起經五年不行使而消滅。被告既
    自認該判決已於八十二年八月十一日確定，及遲至九十二年
    二月十二日始向本院提出執行聲請等情，則本件請求權於被
    告聲請執行時已因罹於時效而消滅，自無民法第一百二十九
    條所定時效中斷規定之適用，已足堪認定。
  (四)再者，強制執行程序係透過國家公權力之介入，以強迫之方
    式滿足人民私法上權利之制度，故凡為執行名義上所載之債
    務人，於執行名義所表彰之權利範圍內，均有忍受國家執行
    行為之義務，自不能因債務人於強制執行程序內單純的忍受
    或沉默，即行認定債務人對於實體上法律關係已有不加爭執
    之意思或有就其權利已有任何拋棄之表示，其理自明。查本
    件被告前於九十二年、九十六年及九十七年間，均向本院聲
    請就原告財產為強制執行，並有清償部分債權在卷，然於上
    述執行程序中，原告既未就系爭債權表示任何意見，亦未於
    程序外對被告為任何之通知及表示，顯見原告並無任何明示
    拋棄其時效利益之意思表示，亦無任何特別舉動依社會通念
    可認定係已有拋棄時效利益之默示表示（參照最高法院二十
    九年台上字第七六二號判例）。查被告所引最高法院五十年
    台上字第二八六八號，係以債務人有請求「調查放租」之承
    認行為為前提，與本件原告就系爭債權對被告並無任何明示
    、默示之表示完全不同，此即難以比附援引，故被告以上開
    判例辯稱原告已受有前開三次強制執行未有任何異議，不得
    主張系爭債務已罹於時效消滅之利益云云辯詞，顯無可採。
  (五)被告雖抗辯稱依最高法院二十九年上字第一一九五號判例，
    消滅時效完成之效力，不過發生拒絕給付之抗辯權，並非使
    請求權當然消滅，債務人若不行使其抗辯權，法院自不得以
    消滅時效業已完成，即認請求權已歸消滅云云，然原告並非
    主張債權本體或權利本身不存在，判例並沒有特別區分債權
    本體及請求權，而且原告已行使抗辯權，與判例所稱「債務
    人若不行使其抗辯權」之情形亦不相同，無從比附援引。
三、證據：提出本院八十二年度北簡民字第三三六四號民事判決
    確定證明書影本一份、本院九十五年度簡上字第三○五號判
    決影本一份為證，並聲請調閱本院九十二年度執字第五六○
    五號、九十六年度執字第一八六五號及九十七年度執字第五
    九七二六號強制執行事件卷宗。
乙、被告方面：
一、聲明：駁回原告之訴。
二、陳述略稱：
  (一)原告主張被告之請求權不存在，其事實及法律適用不符：依
    民法第一百四十四條第一項規定時效完成後，債務人得拒絕
    給付，是消滅時效完成之效力，不過發生拒絕給付之抗辯權
    ，並非使請求權當然消滅，債務人若不行使其抗辯權，法院
    自不得以消滅時效業已完成，即認請求權已歸消滅（最高法
    院二十九年上字第一一九五號判例意旨參照）。
  (二)按民法第一百四十四條第二項規定，請求權已經時效消滅，
    債務人仍為履行之給付者，不得以不知時效為理由，請求返
    還；其以契約承認該債務或提出擔保者亦同。經查：(1)被告
    於九十二年二月十二日對原告聲請強制執行（本院九十二年
    執黃字第五六○五號），經執行法院執行結果，被告於九十
    二年六月五日受償新台幣十七萬三千八百八十三元，不足受
    償之債權，並經執行法院核發債權憑證在案；(2)被告於九十
    五年十二月十四日對原告聲請強制執行（本院九十六年執黃
    字第一八六五號），經執行法院執行結果，被告於九十六年
    三月十四日受償新台幣一萬四千五百二十一元及美金九點八
    七元，不足受償之債權，並經執行法院核發債權憑證在案；
    (3)本次九十七年度執字第五九七二六號執行法院執行之期間
    內，原告公司之總經理向井和夫先生及秘書葉琤怡女士曾來
    被告銀行洽談雙方債權債務事宜。
  (三)次按民法第一百二十九條第一項第二款所謂之承認，為認識
    他方請求權存在之觀念表示，僅因債務人一方行為而成立，
    此與民法第一百四十四條第二項後段所謂之承認，須以契約
    為之者，性質迥不相同。又債務人於時效完成後所為之承認
    ，固無中斷時效之可言，然既明知時效完成之事實而仍為承
    認行為，自屬拋棄時效利益之默示意思表示，且時效完成之
    利益，一經拋棄，即恢復時效完成前狀態，債務人顯不得再
    以時效業經完成拒絕給付（最高法院五十年台上二八六八號
    判例）。
  (四)消滅時效因請求、承認、起訴而中斷。所謂承認，指義務人
    向請求權人表示是認其請求權存在之觀念通知而言，又承認
    不以明示為限，默示的承認，如請求緩期清償、支付利息等
    ，亦有承認之效力（最高法院五十一年台上一二一六號判例
    ）。綜上，原告有承認債務之事實。
  (五)另依票據法第二十二條第四項規定，票據上之債權，雖依本
    法因時效或手續之欠缺而消滅，執票人對於發票人或承兌人
    ，於其所受利益之限度，得請求償還。
三、證據：提出本院八十二年度北簡民字第三三六四號民事判決
    及確定證明書影本各一份、債權憑證影本一份、本院民事執
    行處結案通知影本一份為證。
    理  由
一、原告起訴意旨略以：被告前曾經本院八十二年度北簡民字第
    三三六四號民事判決判定對原告有系爭票款請求權存在，並
    於八十二年八月十一日確定，卻遲至九十二年二月十二日始
    提出執行聲請，請求權已罹於時效，然被告仍數次對原告聲
    請強制執行，致原告隨時處於將被強制執行之不妥狀態，故
    訴請確認被告對原告之系爭票款請求權不存在，以除去上揭
    不妥狀態等語。
二、被告答辯意旨則以：(一)消滅時效完成之效力，不過發生拒絕
    給付之抗辯權，並非使請求權當然消滅，原告訴請確認系爭
    票款請求權不存在顯無理由；(二)被告自九十二年起，曾三度
    對原告聲請強制執行，第一次及第二次執行均受償部分款項
    後核發債權憑證結案，第三次執行無效果，原告公司之總經
    理及秘書且曾於執行期間至被告銀行洽談雙方債權債務事宜
    ，顯已承認對被告負有債務，縱原先系爭票據請求權時效消
    滅，然原告明知時效完成，仍為承認行為，自屬拋棄時效利
    益之默示意思表示，恢復時效完成前狀態，原告不得以時效
    抗辯為本件請求；(三)縱時效消滅，被告仍得依票據法第二十
    二條規定主張權利，原告請求並無理由等語置辯。
三、按票據法第二十二條第一項規定：「票據上之權利，對匯票
    承兌人及本票發票人，自到期日起算；見票即付之本票，自
    發票日起算；三年間不行使，因時效而消滅。對支票發票人
    自發票日起算，一年間不行使，因時效而消滅。」，又民法
    第一百三十七條第三項規定：「經確定判決或其他與確定判
    決有同一效力之執行名義所確定之請求權，其原有消滅時效
    期間不滿五年者，因中斷而重行起算之時效期間為五年。」
    。經查，本件被告前曾經本院八十二年度北簡民字第三三六
    四號民事判決判定，對支票發票人之原告有系爭支票票款請
    求權存在，並於八十二年八月十一日確定，依前揭規定，原
    有一年之消滅時效期間，判決確定後重行起算之時效期間為
    五年，然被告遲至九十二年二月十二日始提出首次強制執行
    聲請，業已罹於五年時效，合先敘明。
四、兩造對於被告自九十二年起先後三次聲請強制執行，第一次
    及第二次執行均執行原告銀行存款而受償部分款項之事實並
    無爭執。兩造爭執重點在於：(一)我國法對消滅時效採抗辯權
    發生主義，原告請求確認系爭票據請求權不存在是否因此顯
    無理由？(二)原告是否於時效完成後又承認債務，拋棄時效利
    益而不得為本件請求？票據法第二十二條第四項規定對原告
    之請求有無影響？爰就上揭爭點說明如后。
五、為避免被告屢次聲請強制執行，原告必須屢次提出時效抗辯
    ，處於不安定之狀態，原告區別「債權」與「債權請求權」
    提起本件確認之訴，一次解決紛爭，尚難認為顯無理由：
  (一)按「民法第一百四十四條第一項規定時效完成後，債務人得
    拒絕給付，是消滅時效完成之效力，不過發生拒絕給付之抗
    辯權，並非使請求權當然消滅，債務人若不行使其抗辯權，
    法院自不得以消滅時效業已完成，即認請求權已歸消滅。」
    （最高法院二十九年上字第一一九五號判例意旨參照），其
    意旨在強調消滅時效完成後，債務人若不行使其抗辯權，法
    院不得逕認請求權已因罹於時效而歸於消滅，然本件原告既
    表明行使時效抗辯權，與前揭判例之基礎事實不同，自無從
    援引上揭判例，而為不利原告之認定。
  (二)次按「消滅時效完成之效力，不過發生拒絕給付之抗辯權，
    且債務人為抗辯後，消滅者為請求權而非權利本身亦非債權
    本體」（本院九十五年度簡上字第三○五號判決意旨參照）
    ，從而在本件中，原告既未否認被告未受償之債權本體，區
    別「債權」與「債權請求權」而提起本件確認之訴，一次解
    決紛爭，避免被告屢次聲請強制執行，原告必須屢次提出時
    效抗辯，法律上處於不安定之狀態，應認具有確認利益，其
    訴並非顯無理由。
六、被告無法證明原告於時效完成後，有承認債務拋棄時效利益
    之事實，應認原告基於時效抗辯提出本件訴訟為有理由，且
    不受票據法第二十二條規定之影響：
  (一)按「消滅時效因開始執行行為或聲請強制執行而中斷；時效
    中斷者，自中斷之事由終止時，重行起算，民法第一百二十
    九條第二項第五款及第一百三十七條第一項固分別定有明文
    ，惟消滅時效完成後，如債權人依原執行名義或債權憑證聲
    請法院再行強制執行時，亦不生中斷時效或中斷事由終止重
    行起算時效之問題。」（最高法院八十九年度台上字第一六
    二三號裁判意旨參照）。經查：(1)兩造對於被告自九十二年
    起先後三次聲請強制執行，第一次及第二次執行均執行原告
    銀行存款而受償部分款項之事實並無爭執，然原告於前二次
    執行程序中，消極接受銀行存款遭被告執行而未作抗辯，可
    能原因甚多，例如就支出律師費用委請律師提起債務人異議
    之訴一事缺乏意願，即屬可能原因之一，尚難以此認定原告
    有承認債務拋棄時效利益之事實；(2)被告雖稱第三次執行期
    間，原告公司之總經理及秘書曾至被告銀行洽談雙方債權債
    務事宜，然洽談結果卻係原告提出本件訴訟，自難認定原告
    因此項洽談而有承認債務拋棄時效利益之事實；(3)綜上，應
    認原告基於時效抗辯提出本件訴訟為有理由。
  (二)次按「票據上之債權，雖依本法因時效或手續之欠缺而消滅
    ，執票人對於發票人或承兌人，於其所受利益之限度，得請
    求償還」，票據法第二十二條第四項固定有明文，然此條所
    規定者乃罹於票據法規定消滅時效時之利益償還請求權，而
    本件消滅時效乃依民法第一百三十七條第三項之規定，重新
    起算之時效期間為五年，業已如前述，已非適用票據法第二
    十二條第一項之支票發票人一年消滅時效規定，被告適用票
    據法第二十二條第四項規定而為抗辯，顯無理由。
七、綜上所述，原告訴請確認被告依本院八十二年度北簡民字第
    三三六四號民事確定判決、九十二年度執黃字第五六○五號
    債權憑證等執行名義，請求原告應給付被告新台幣五十九萬
    六千二百元暨如附表所示之利息、違約金等之請求權不存在
    ，其請求為有理由，應予准許。
八、本件事證已明，兩造其餘攻擊防禦方法，於判決結果無影響
    ，故不一一論列，附此敘明。
九、據上論結，本件原告之訴為有理由，依民事訴訟法第七十八
    條，判決如主文。
中    華    民    國    97    年    11    月    28    日
                  民事第一庭    法  官  文衍正
以上正本係照原本作成。
如對本判決上訴，須於判決送達後20日內向本院提出上訴狀。
中    華    民    國    97    年    11    月    28    日
                                書記官  潘惠敏


司法院資訊處製作；財團法人民間司法改革基金會備份。
